ACORDAO-COMPLETO-2525607

ACÓRDÃO 341/2022 ATA 6/2022 - PLENÁRIO

VISTOS, relatados e discutidos estes atos de concessão inicial de aposentadoria a Hélio Paulo de Aguiar, Tania Maria Fontenelle Aucar e Ricardo Nehme Arbex, ex-servidores do Instituto Nacional da Propriedade Industrial, submetidos à apreciação do Tribunal de Contas da União para fins de registro,
ACORDAM os Ministros do Tribunal de Contas da União, reunidos em Sessão do Plenário, diante das razões expostas pelo Relator, com fundamento nos artigos 71, III, da Constituição Federal de 1988; 1º, V, e 39, II, da Lei 8.443/1992; 1º, VIII, 259, II, 260, § 1º, e 262, § 2º, do Regimento Interno/TCU, e da Questão de ordem - Ata nº 33, de 16/8/2006, em:
9.1. revisar de ofício o Acórdão 3841/2017-TCU-Primeira Câmara, de modo a considerar ilegais e recusar registro aos atos iniciais de concessão de aposentadoria a Hélio Paulo de Aguiar, Tania Maria Fontenelle Aucar e Ricardo Nehme Arbex; 
9.2. dispensar o ressarcimento das quantias indevidamente recebidas, presumida a boa-fé, consoante o disposto no Enunciado 106 da Súmula de Jurisprudência do TCU; 
9.3. determinar ao Instituto Nacional da Propriedade Industrial, com base no art. 45 da Lei 8.443/1992 e no inciso I do art. 4º da Resolução TCU 315/2020, que:
9.3.1. no prazo de 15 (quinze) dias, contados a partir da ciência desta deliberação, faça cessar os pagamentos decorrentes do ato impugnado por esta Corte, sob pena de responsabilidade solidária da autoridade administrativa omissa, nos termos dos arts. 262 do Regimento Interno/TCU e 8º, caput, da Resolução-TCU 206/2007;
9.3.2. cadastre no e-Pessoal, no prazo de 30 (trinta) dias contados da ciência desta decisão, com base no art. 19, § 3º, da IN TCU 78/2018, e do art. 262, § 2º, do Regimento Interno do TCU, novos atos de aposentadoria, livres da irregularidade verificada nos autos;
9.3.3. comunique aos servidores aposentados acerca do teor deste Acórdão;
9.3.4. nos termos do art. 4º, § 3º, da Resolução-TCU 170/2004, encaminhe ao Tribunal, no prazo de 30 (trinta) dias contados da ciência desta decisão, os comprovantes de que os interessados tomaram ciência do inteiro teor desta deliberação;
9.4. dar ciência deste Acórdão ao Órgão responsável pela concessão, informando que o teor integral poderá ser obtido no endereço eletrônico www.tcu.gov.br/acordaos.

Revisão de ofício de atos iniciais de concessão de aposentadoria.

Instituto Nacional da Propriedade Industrial.

3. Interessados/Responsáveis:
3.1. Interessados: Helio Paulo de Aguiar (XXX.241.737-XX); Ricardo Nehme Arbex (XXX.588.967-XX); Tania Maria Fontenelle Aucar (XXX.517.267-XX).

13.1. Ministros presentes: Bruno Dantas (na Presidência), Walton Alencar Rodrigues, Benjamin Zymler, Augusto Nardes, Aroldo Cedraz, Vital do Rêgo, Jorge Oliveira e Antonio Anastasia (Relator).
13.2. Ministros-Substitutos presentes: Augusto Sherman Cavalcanti, Marcos Bemquerer Costa e Weder de Oliveira.

ANTONIO ANASTASIA

Trata-se de atos de concessão de aposentadorias exarados pelo Instituto Nacional da Propriedade Industrial e submetidos à apreciação do Tribunal de Contas da União para fins de registro. 
2.	Transcrevo a seguir, com ajustes de forma, nos termos do art. 1º, § 3º, inciso I, da Lei 8.443/1992, a instrução lavrada no âmbito da Secretaria de Fiscalização de Pessoal - Sefip (peça 43) , cujo pronunciamento obteve a concordância do Diretor da unidade (peça 44) e do Ministério Público junto ao TCU, na pessoa da Procuradora-Geral Cristina Machado da Costa e Silva (peça 45) .
"INTRODUÇÃO
1.	Trata-se de atos iniciais de concessão de aposentadoria de Hélio Paulo de Aguiar, Tania Maria Fontenelle Aucar e Ricardo Nehme Arbex, ex-servidores do Instituto Nacional da Propriedade Industrial. 
2.	Os atos foram submetidos, para fim de registro, à apreciação do Tribunal de Contas da União (TCU) , de acordo com o art. 71, inciso III, da Constituição Federal. O cadastramento e a disponibilização ao TCU ocorreram por intermédio do Sistema de Apreciação e Registro de Atos de Admissão e Concessões, na forma dos arts. 2º, caput e incisos I a VI, e 4º, caput, da Instrução Normativa - TCU 78/2018.
HISTÓRICO
3.	Esta Corte de Contas, por meio do Acórdão 3841/2017-TCU-Primeira Câmara, de relatoria do Ministro-Substituto Augusto Sherman Cavalcanti, sessão de 30/5/2017, apreciou aos atos de aposentadoria pela legalidade (peça 8) .
4.	No entanto, a Unidade Jurisdicionada comunicou, por meio dos ofícios SEI 16 e 17/2020/CGRH/DIRAD/PR/INPI, de 10/6/2020, que o cálculo da média das remunerações dos ex-servidores Ricardo Nehme Arbex e Tânia Maria Fontenelle Aucar estava irregular, pois a parcela referente ao 13º Salário teria sido computada como componente da remuneração do mês de novembro (peças 10 e 11) .
5.	Esta Unidade Técnica, em instrução à peça 15, propôs o sorteio de novo relator e autorização para a revisão de ofício do Acórdão 3841/2017-TCU-Primeira Câmara. 
6.	O novo Ministro-relator Raimundo Carreiro acolheu a proposta da Unidade Técnica e restituiu os autos à Sefip, para promoção das oitivas aos interessados (peça 20) .
7.	A Sefip, por meio dos ofícios 1813 e 1814, ambos de 3/12/2020, realizou, respectivamente, as oitivas de Ricardo Nehme Arbex e Tânia Maria Fontenelle Aucar, para que apresentassem as contrarrazões à revisão de ofício do Acórdão 3841/2017-TCU-Primeira Câmara, Relator Ministro-Substituto Augusto Sherman Cavalcanti, sessão de 30/5/2017, que apreciou pela legalidade as aposentadorias, em virtude de erro no cálculo da média das remunerações de contribuição, haja vista que a contribuição ao plano de seguridade do servidor da gratificação natalina, ou seja, do 13º salário, deve ser apresentada de forma separada da contribuição de novembro, contando como uma competência adicional, conforme parâmetros estabelecidos na Nota Informativa 5333/2016, do MPOG, e comunica SIAPE 560681, o que não ocorreu (peças 21 e 22) .
8.	O Sr. Ricardo Nehme Arbex tomou ciência da oitiva em 11/1/2021 (peça 24) , e a Sra. Tania Maria Fontenelle Aucar em 12/1/2021 (peça 25) . A Sra. Tania Maria Fontenelle Aucar apresentou as alegações de defesa anexadas à peça 27.
9.	Posteriormente, a Unidade Jurisdicionada encaminhou o ofício 1, de 18/2/2021, informando que a aposentadoria do Sr. Hélio Paulo de Aguiar também estava com o cálculo dos proventos pela média das remunerações calculado de forma incorreta pelo mesmo motivo (peça 26) .
10.	A Sefip, por meio do ofício 109, de 5/3/2021, realizou a oitiva do Sr. Hélio Paulo de Aguiar (peça 28) . A oitiva foi reiterada pelos ofícios 34787 e 34788 (peças 31 e 32) . O Sr. Hélio Paulo de Aguiar recebeu os ofícios de oitiva em 7/7/2021 (peças 35 e 36) .
11.	Embora cientes das oitivas, os Srs. Ricardo Nehme Arbex e Hélio Paulo de Aguiar não se manifestaram nos autos. 
EXAME TÉCNICO
a) Resposta à oitiva da Sra. Tania Maria Fontenelle Aucar
12.	Em resposta à oitiva, a Sra. Tania Maria Fontenelle Aucar apresentou as seguintes contrarrazões (peça 27, p. 1-2) :
a) alega que a aposentadoria ocorreu em 5/1/2015, sendo publicada no Diário Oficial da União com referência às leis pertinentes e a metodologia para o cálculo pela média das contribuições aplicadas à época. Assim, entende que não tem irregularidade na aposentadoria, que, inclusive, foi apreciada em 2017 pela legalidade pelo TCU;
b) somente, posteriormente, o INPI adotou novos parâmetros explicitados na Nota Informativa 5333/2016 do MPOG e comunica SIAPE 560681 para o cálculo da aposentadoria. Alega que mudanças de acordo com a nova interpretação levam à insegurança jurídica.
13.	Foi anexado aos autos cópia do processo de aposentadoria da interessada (peça 27, p. 3-154) .
b) análise das alegações de defesa
b.1) cálculo pela média das remunerações 
14.	Os servidores Hélio Paulo de Aguiar, Tania Maria Fontenelle Aucar e Ricardo Nehme Arbex aposentaram-se com proventos calculados pela média das remunerações (peças 1 a 3) .
15.	Com relação à gratificação natalina, esta Corte de Contas entende ser possível a sua inclusão no cálculo da média das remunerações, desde que a soma dos treze salários de contribuição anuais seja dividida por treze. Transcrevemos parte da proposta de deliberação contida no Acórdão 1176/2015-TCU-Plenário, Ministro-Relator André Luís de Carvalho:
17.	No que se refere à inclusão do valor da gratificação natalina no cálculo da média, este Tribunal, por meio do Acórdão 2223/2012-TCU-Plenário, já se posicionou no sentido da possibilidade, desde que a soma dos treze salários de contribuições anuais seja dividida por treze, conforme alertado pelo MPTCU.
16.	No Voto proferido no Acórdão 2223/2012-TCU-Plenário, Ministro-Relator Walton Alencar Rodrigues, esta Corte de Contas se pronunciou da seguinte forma:
 (...) 
A divergência entre o método empregado pela Segedam e o proposto pelo recorrente restringe-se à forma de apropriação da gratificação natalina na base de cálculo dos proventos de aposentadoria. 
A administração do Tribunal contabiliza a gratificação como "salário de contribuição extra", equivalente a um "décimo terceiro salário de contribuição". Pretende o interessado que a gratificação natalina seja considerada parte integrante da remuneração do mês de dezembro.
No modelo adotado pela Segedam, a média anual do salário de contribuição é determinada a partir da divisão da soma dos treze salários de contribuição anuais por treze. No método defendido pelo recorrente, o mesmo numerador seria dividido por doze.
A metodologia proposta pelo inativo aumentaria, indevidamente, o valor dos proventos da sua aposentaria, em face da incorporação de um doze avos da gratificação natalina à remuneração mensal. Nesse cenário, a gratificação de Natal incidiria sobre parcela dela mesma, em verdadeiro bis in idem remuneratório.
O método proposto fere de morte, em um único golpe, a lógica matemática e a regra jurídica.
A média aritmética simples é obtida a partir da divisão da soma de determinadas observações pelo número delas; isto é, resulta da divisão da soma de "n" valores por "n".  No método indicado pelo recorrente o valor dos proventos seria determinado a partir da divisão de "n" valores por "n-1".
Tal pretensão não se ajusta, pois, ao conceito de média e, também, ao disposto na legislação atinente a matéria, que reclama o cálculo dos proventos a partir da "média aritmética simples" das maiores remunerações.
O legislador não criou nova fórmula matemática, a revogar o conceito de média aritmética simples, universalmente aceito, mas a ele recorreu, para determinar, com absoluta clareza, a forma de cálculo dos proventos. Não se referiu a conceito indeterminado, mas a conceito determinado, que tomou emprestado da matemática.
A pretensão do servidor aposentado, consoante registra a própria decisão recorrida, viola o caráter contributivo de que trata o texto constitucional e o princípio da razoabilidade. Não pode, pois, ser deferida. (...) (grifo nosso) 
17.	A Unidade Jurisdicionada encaminhou documentação informando que nas aposentadorias o cálculo da média das remunerações dos ex-servidores Ricardo Nehme Arbex, Tânia Maria Fontenelle Aucar e Hélio Paulo de Aguiar está irregular, pois a parcela referente ao 13º Salário teria sido computada como componente da remuneração do mês de novembro (peças 10, 11 e 26) .
18.	Assim, a Unidade Jurisdicionada verificou que a contribuição ao plano de seguridade do servidor da gratificação natalina, ou seja, do 13º salário, deve ser apresentada de forma separada da contribuição de novembro, contando como uma competência adicional, conforme novos parâmetros estabelecidos na Nota Informativa 5333/2016. Tal entendimento corresponde ao da Jurisprudência do TCU.
19.	O servidor Ricardo Nehme Arbex teve como valor inicial da aposentadoria R$ 2.092,57, no entanto, com a metodologia de cálculo correta, o servidor deveria ter tido como valor inicial R$ 1.919,50 (peça 10) .
20.	A servidora Tânia Maria Fontenelle Aucar recebeu como valor inicial da aposentadoria R$ 4.161,78, no entanto, pela metodologia correta, o valor inicial deveria ser de R$ 3.821,28 (peça 11) .
21.	O servidor Hélio Paulo de Aguiar teve como valor inicial R$ 5.746,94, no entanto o valor inicial correto deveria ser R$ 5.307,04 (peça 26) .
22.	Desta forma, o valor dos proventos pela média das remunerações reajustado, que atualmente está sendo pago aos servidores, é maior que o devido (peças 39 a 41) . 
23.	Ainda não transcorreram cinco anos da prolação do supracitado Acórdão 3841/2017-TCU-Primeira Câmara, Ministro-Relator Augusto Sherman Cavalcanti (peça 8) , exarado em 30/5/2017, requisito temporal previsto no art. 260, § 2º, do Regimento Interno do TCU, para eventual revisão de ofício do referido acórdão.
24.	Diante do exposto, entende-se que cabe a revisão de ofício do Acórdão 3841/2017-TCU-Primeira Câmara, de relatoria do Ministro-Substituto Augusto Sherman Cavalcanti, para que passe a considerar ilegal os atos dos servidores Hélio Paulo de Aguiar, Tania Maria Fontenelle Aucar e Ricardo Nehme Arbex.
b.2) Princípio da Segurança jurídica
25.	Verifica-se que o Princípio da Segurança Jurídica é vetor importante do Direito, que impõe ao magistrado a ponderação de sua incidência no caso concreto, mas sempre em face de outros princípios estruturantes da Administração Pública, como o princípio da legalidade, expresso na Constituição Federal, a partir do qual se estrutura todo o direito público e administrativo.
26.	A apreciação de atos de concessão de aposentadoria pela ilegalidade não infringe o princípio da segurança jurídica. Em suma, entende-se que não se pode garantir o registro de uma aposentadoria considerada ilegal pelo TCU invocando apenas princípios tais como o da segurança jurídica, boa-fé e razoabilidade, os quais deverão ser sopesados também com o princípio da legalidade. Assim, não merece prosperar a alegação da Sra. Tania Maria Fontenelle Aucar sobre a insegurança jurídica. 
CONCLUSÃO
27.	Com base na análise realizada nos atos iniciais de aposentadoria de Hélio Paulo de Aguiar, Tania Maria Fontenelle Aucar e Ricardo Nehme Arbex, entende-se que estão ilegais, em razão de erro no cálculo da média das remunerações de contribuição, haja vista que a gratificação natalina foi incluída na competência de novembro, em desacordo com a Jurisprudência do TCU, quando deveria ser apresentada de forma separada, contando como uma competência adicional. Desta forma, os interessados estão recebendo os proventos pela média das remunerações em valor maior que o devido. 
28.	Diante do exposto, entende-se que cabe a revisão de ofício do Acórdão 3841/2017-TCU-Primeira Câmara, de relatoria do Ministro-Substituto Augusto Sherman Cavalcanti, para que passe a considerar ilegal os atos iniciais de aposentadoria dos servidores Hélio Paulo de Aguiar, Tania Maria Fontenelle Aucar e Ricardo Nehme Arbex.
29.	Registre-se que a análise deste processo levou em conta os dispositivos da Resolução TCU 315/2020.
PROPOSTA DE ENCAMINHAMENTO
30.	Ante o exposto, conforme o preceituado no artigo 71, inciso III, da Constituição Federal de 1.988; c/c os artigos. 1º, inciso V, e 39, inciso II, da Lei 8.443/1992, c/c os artigos 1º, inciso VIII, 260, §§ 1º e 2º, do Regimento Interno/TCU, e tomando por base as informações prestadas pelo órgão de controle interno e as verificações feitas pela unidade técnica, na forma prevista no artigo 260, caput, do referido Regimento, propõe-se: 
a) a revisão de ofício do Acórdão 3841/2017-TCU-Primeira Câmara, de relatoria do Ministro-Substituto Augusto Sherman Cavalcanti, para que os atos iniciais de concessão de aposentadoria de   Hélio Paulo de Aguiar, Tania Maria Fontenelle Aucar e Ricardo Nehme Arbex passem a ser considerados ilegais;
b) dispensar o ressarcimento das quantias indevidamente recebidas de boa-fé, nos termos da Súmula TCU n. 106;
c) determinar ao Instituto Nacional da Propriedade Industrial, com fundamento no inciso I do art. 4º da Resolução TCU 315/2020, que adote medidas para:
	          c.1) no prazo de quinze dias, fazer cessar os pagamentos decorrentes dos atos impugnados por esta Corte de Contas, sob pena de responsabilidade solidária da autoridade administrativa omissa, nos termos dos arts. 262, caput, do RI/TCU, e 8º, caput, da Resolução TCU 206/2007;
	         c.2) no prazo de trinta dias, emita novos atos, livres da irregularidade apontada, e os submeta ao TCU pelo Sistema e-Pessoal, nos termos dos arts. 262, § 2º, do Regimento Interno desta Corte e 19, § 3º, da Instrução Normativa TCU 78/2008;
	         c.3) dê ciência, no prazo de 15 (quinze) dias, do inteiro teor desta deliberação aos interessados, alertando-os de que o efeito suspensivo proveniente da interposição de eventuais recursos junto ao TCU não os exime da devolução dos valores percebidos indevidamente após a respectiva notificação, caso esses não sejam providos; e
	         c.4) encaminhar ao Tribunal, no prazo de 30 (trinta) dias contados da ciência da decisão, documento apto a comprovar que os interessados tomaram conhecimento do acórdão."
3.	É o Relatório.

não há

Procuradora-Geral Cristina Machado da Costa e Silva.

APOSENTADORIAS. JULGAMENTO INICIAL PELA LEGALIDADE DOS ATOS. APRESENTAÇÃO DE NOVOS DOCUMENTOS. REVISÃO DE OFÍCIO. OPORTUNIZAÇÃO DO CONTRADITÓRIO E DE AMPLA DEFESA AOS INTERESSADOS. ILEGALIDADE. DETERMINAÇÕES.

APOSENTADORIA (APOS)

Secretaria de Fiscalização de Integridade de Atos e Pagamentos de Pessoal e de Benefícios Sociais (Sefip).

Inicialmente, registro que relato os presentes recursos por sucessão ao Ministro Raimundo Carreiro (art. 153 do Regimento Interno) , sorteado nos termos do art. 260 do RITCU e da Questão de ordem - Ata nº 33, de 16/8/2006 (peça 19) .
2.	Em exame ato de atos iniciais de concessão de aposentadoria a Hélio Paulo de Aguiar, Tania Maria Fontenelle Aucar e Ricardo Nehme Arbex, ex-servidores do Instituto Nacional da Propriedade Industrial. 
3.	Conforme consignado no relatório, por meio do Acórdão 3841/2017-TCU-Primeira Câmara, de 30/5/2017 (peça 8) , relatado pelo Ministro-Substituto Augusto Sherman Cavalcanti, o TCU considerou legais os atos de concessão de aposentadoria dos referidos interessados, autorizando os respectivos registros, nos termos do art. 71, inciso III da Constituição Federal.  
4.	Contudo, sobrevieram aos autos comunicações expedidas pelo Sr. Chefe do Serviço de Aposentadorias e Pensões do INPI (peças 10, 11 e 26) , noticiando a identificação de inconsistência no cálculo das aposentadorias dos servidores do órgão pela média aritmética das contribuições ao Plano de Seguridade Social, que incluíram indevidamente os valores da contribuição referente à gratificação natalina no cômputo do mês de novembro. Os reportes ao TCU decorreram das instruções contidas no Comunicado Siape 560681, de 14/12/2018 (peça 10, p. 5-6) .
5.	A possibilidade de o Tribunal rever, de ofício, a apreciação pela legalidade dos atos de pessoal está prevista no art. 260, § 2º do Regimento Interno:
Art.  260.  Para  o exercício  da  competência  atribuída  ao  Tribunal,  nos  termos  do  inciso  III  do  art. 71 da  Constituição  Federal,  a  autoridade  administrativa  responsável  por  ato  de  admissão  de  pessoal  ou  de concessão  de  aposentadoria,  reforma  ou  pensão,  a  que  se  refere  o  artigo  anterior,  submeterá  os  dados  e informações  necessários  ao  respectivo  órgão  de  controle  interno,  que  deverá  emitir  parecer  sobre  a legalidade  dos  referidos  atos  e  torná-los  disponíveis  à  apreciação  do  Tribunal,  na  forma  estabelecida  em ato  normativo.
§ 1º  O Tribunal  determinará  o  registro  dos  atos  que  considerar  legais  e  recusará  o registro  dos atos  considerados  ilegais. 
§ 2º  O  acórdão  que  considerar  legal  o  ato  e  determinar  o  seu  registro  não  faz  coisa  julgada administrativa  e  poderá  ser  revisto  de  ofício  pelo  Tribunal,  com  a  oitiva  do  Ministério  Público  e  do beneficiário  do  ato,  dentro  do  prazo  de  cinco  anos  da  apreciação,  se  verificado  que  o  ato  viola  a  ordem jurídica,  ou  a  qualquer  tempo,  no  caso de  comprovada  má-fé. (grifo acrescido) 
6.	Em atenção ao dispositivo regimental, foi assegurado o contraditório e a ampla defesa aos interessados, por meio do envio de comunicações (peças 21, 22, 31, 32 e 33) . A Sra. Tânia Maria Fontenelle Aucar compareceu ao processo, por meio de comunicação na qual aduziu que a aposentadoria teria sido regularmente calculada em 2015, conforme as normas vigentes à época (peça 27, p. 2) . Os Srs. Hélio Paulo de Aguiar e Ricardo Nehme Arbex permaneceram silentes no prazo outorgado para manifestação.
7.	Na instrução oferecida pela área técnica do TCU foram reanalisados os atos de aposentadoria, juntamente com as alegações da Sra. Tânia, concluindo pela ilegalidade no cálculo dos benefícios e alvitrando a revisão de ofício do Acórdão 3841/2017-TCU-Primeira Câmara (peça 43) . A proposta contou com a anuência do diretor da Unidade e da representante do MPTCU, a douta Procuradora-Geral Cristina Machado da Costa e Silva.
8.	Passo a deliberar.
9.	De fato, a inclusão da parcela referente à gratificação natalina (13º salário) no montante das contribuições recolhidas ao Plano de Seguridade Social e sua posterior divisão por 12 provoca distorção na média a ser apurada. Tal situação já foi enfrentada em outros julgados do Tribunal, como na proposta de deliberação do Acórdão 1176/2015-TCU-Plenário, Relator Ministro André Luís de Carvalho:
17. No que se refere à inclusão do valor da gratificação natalina no cálculo da média, este Tribunal, por meio do Acórdão 2223/2012-TCU-Plenário, já se posicionou no sentido da possibilidade, desde que a soma dos treze salários de contribuições anuais seja dividida por treze, conforme alertado pelo MPTCU. (grifo acrescido) 
10.	Desse modo, acompanho as manifestações precedentes, no sentido de revisar de ofício o Acórdão 3841/2017-TCU-Primeira Câmara, de modo a considerar ilegais e recusar registro aos atos iniciais de concessão de aposentadoria de Hélio Paulo de Aguiar, Tania Maria Fontenelle Aucar e Ricardo Nehme Arbex, com as determinações de praxe ao órgão concedente.
	Do exposto, VOTO no sentido de que seja aprovado o Acórdão que ora submeto a este Colegiado.
TCU, Sala das Sessões, em 16 de fevereiro de 2022.
ANTONIO ANASTASIA 
Relator